臺灣士林地方法院民事判決　　　　　　　95年度訴字第1162號
原　　　告　己○○
　　　　　　申○○
　　　　　　未○○
　　　　　　庚○○
　　　　　　　　　　　　樓
　　　　　　戊○○
　　　　　　　　　　　　2樓
　　　　　　壬○○
　　　　　　辛○○
　　　　　　癸○○
　　　　　　丁○○
　　　　　　午○○
　　　　　　卯○○
　　　　　　寅○○
　　　　　　丑○○
　　　　　　子○
　　　　　　　　　　　　2樓
　　　　　　辰○○
　　　　　　丙○○
　　　　　　　　　　　　樓
　　　　　　巳○○
共　　　同　鄭敏郎律師
訴訟代理人
複代理人　　盧之耘律師
被　　　告　甲○○原名：李春.
　　　　　　宇○○
　　　　　　乙○○
　　　　　　地○○
兼前列一人　天○○
訴訟代理人
被　　　告　亥○○○
　　　　　　酉○○
　　　　　　戌○○(寮國原名：.
上列當事人間拆屋還地事件，本院於民國96年3 月30日言詞辯論
終結，判決如下：
    主  文
一被告甲○○、宇○○、乙○○應自坐落台北縣汐止市○○段第
  一二九三地號土地如附圖所示Ｄ部分（面積二○‧六八平方公
  尺）、Ｅ部分（面積八五‧三○平方公尺）房屋（門牌號碼：
  台北縣汐止市○○路十一號）遷出。
二被告甲○○應將第一項所示房屋拆除，並將房屋所占用坐落台
  北縣汐止市○○段第一二九三地號土地如附圖所示Ｄ部分（面
  積二○‧六八平方公尺）、Ｅ部分（面積八五‧三○平方公尺
  ）土地返還原告己○○、申○○、未○○、庚○○、戊○○、
  壬○○、辛○○、癸○○、丁○○、卯○○、寅○○、丑○○
  、子○、辰○○、丙○○、巳○○及全體共有人。
三被告天○○、地○○、亥○○○、酉○○、戌○○應自坐落台
  北縣汐止市○○段第一二九三地號土地如附圖所示Ａ部分（面
  積二七‧八○平方公尺）、Ｂ部分（面積一○六‧二八平方公
  尺）、Ｃ部分（面積一‧二一平方公尺）房屋（門牌號碼：台
  北縣汐止市○○路十三號）遷出。
四被告地○○、亥○○○應將第三項所示房屋拆除，並將房屋所
  占用坐落台北縣汐止市○○段第一二九三地號土地如附圖所示
  Ａ部分（面積二七‧八○平方公尺）、Ｂ部分（面積一○六‧
  二八平方公尺）、Ｃ部分（面積一‧二一平方公尺）土地返還
  原告己○○、申○○、未○○、庚○○、戊○○、壬○○、辛○○、癸○○、丁○○、卯○○、寅○○、丑○○、子○、辰
  ○○、丙○○、巳○○及全體共有人。
五被告(一)甲○○(二)地○○、亥○○○，應分別給付原告己○○、
  申○○、未○○、庚○○、戊○○、壬○○、辛○○、癸○○
  、丁○○、卯○○、寅○○、丑○○、子○、辰○○、丙○○
  、巳○○如附表所示之金額。
六本判決第一至四項履行期間為肆個月。
七原告其餘之訴駁回。
八訴訟費用由被告甲○○、宇○○、乙○○負擔百分之四十五，
  餘由被告天○○、地○○、亥○○○、酉○○、戌○○負擔。
    事實及理由
一、本件被告乙○○、亥○○○、酉○○、戌○○未於言詞辯論
    期日到場，核無民事訴訟法第386 條各款所列情形，爰依原
    告之聲請，由其一造辯論而為判決。
二、原告起訴主張：原告為坐落台北縣汐止市○○段1293地號土
    地（下稱：系爭土地）共有人，其上如附圖所示Ｄ（面積20
    .68 平方公尺）、Ｅ（面積85.30 平方公尺）坐落有門牌號
    碼台北縣汐止市○○路11號未辦保存登記房屋（下稱：系爭
    11號房屋），另如附圖所示Ａ（面積27.80 平方公尺）、Ｂ
    （面積106.28平方公尺）、Ｃ（面積1.21平方公尺）坐落有
    同路門牌號碼13號之未辦保存登記房屋（下稱：系爭13號房
    屋）。被告甲○○為系爭11號房屋事實上處分權人，與被告
    宇○○、乙○○同住其內；被告地○○、亥○○○則為系爭
    13號房屋所有權人，與被告天○○、酉○○、戌○○（寮國
    籍人士，酉○○配偶）同住其內。因系爭11號、13號房屋坐
    落原告所共有之系爭土地，並無合法權源，為此依民法第
    767 條規定，訴請被告自系爭11號、13號房屋遷出，並請求
    被告甲○○拆除系爭11號房屋，請求被告地○○、亥○○○
    拆除系爭13號房屋，將占用之系爭土地返還原告；又本於不
    當得利法律關係，訴請被告甲○○、宇○○、乙○○給付自
    民國95年11月17日起回溯5 年期間之不當得利新台幣（下同
    ）10萬3,965 元，及自95年11月18日起按月以1,733 元計算
    之不當得利金，另訴請被告地○○、亥○○○、酉○○、戌
    ○○給付同一期間已發生之不當得利13萬2,720 元，及自95
    年11月18日起按月以2,212 元計算之不當得利金。至被告主
    張租地建屋乙節，原告否認其主張為真正，且原告亦非被告
    所主張之出租人周江遠之繼承人。系爭土地共有人眾多，且
    共有人所共同繼承遺產多筆，最近始積極清理，並非對被告
    占有系爭土地沒有意見。又如兩造間於訴外人周江遠停止收
    租後成立使用借貸法律關係，原告亦得隨時終止使用借貸契
    約，爰另為終止借貸契約之意思表示等語。並聲明：(一)被告
    甲○○應將門牌號碼台北縣汐止市○○路11號建物（詳如複
    丈成果圖D 、E 所示部分）拆除並將所占用之土地即台北縣
    汐止市○○段1293地號土地返還原告及共有人全體。(二)被告
    甲○○、宇○○、乙○○應自坐落台北縣汐止市○○段1293
    地號土地上即門牌號碼台北縣汐止市○○路11號（面積105.
    98平方公尺）之房屋遷出。(三)被告甲○○、宇○○、乙○○
    應給付原告新台幣10萬3,965 元及自95年11月18日起至返還
    土地之日止按月給付原告新台幣1,733 元。(四)被告地○○、
    亥○○○應連帶將門牌號碼台北縣汐止市○○路13號建物（
    詳如複丈成果圖A 、B 、C 所示部分）拆除並將所占用之土
    地即台北縣汐止市○○段1293地號土地返還原告及共有人全
    體。(五)被告地○○、亥○○○、天○○、酉○○、戌○○應
    自坐落台北縣汐止市○○段1293地號土地上即門牌號碼台北
    縣汐止市○○路13號（面積135.29平方公尺）之房屋遷出。
    (六)被告地○○、亥○○○、天○○、酉○○、戌○○應給付
    原告新台幣132,720 元及自95年11月18日起至返還土地之日
    止按月給付原告新台幣2,212 元。
三、甲○○、宇○○、天○○、地○○均以：系爭土地係訴外人
    周江遠於42、43年間，分別與被告地○○、被告甲○○之父
    李溪水談妥後，約定由李溪水、地○○各以每年100 斤稻米
    作為租金，向周江遠各自承租系爭11號、13號房屋所坐落之
    基地，供作建築房屋之用。迄至83年間，周江遠稱租金已收
    取40餘年，可免除承租人繼續繳交之義務等語。嗣於91年間
    ，周江遠之子周朝枝曾表示家族要求處理系爭土地，因當時
    系爭土地與鄰地洽談合建，周朝枝與被告談妥合建後系爭11
    號、13號房屋可各分配1 戶新屋，但之後建商並未建屋，之
    後即收到原告所發律師函。系爭土地原為荒地，被告在上面
    蓋房子已有幾十年時間，許多地主都住在系爭11號、13號房
    屋旁邊，不可能這段期間均未異議，如果地主不同意，應該
    要阻止被告興建等語為辯。並聲明：原告之訴駁回。被告乙○○、亥○○○、酉○○、戌○○則未於言詞辯論期日到場
    ，亦未提出書狀作何聲明或陳述。
四、查原告己○○、申○○、未○○、庚○○、戊○○、壬○○
    、辛○○、癸○○、丁○○、卯○○、寅○○、丑○○、子
    ○、辰○○、丙○○、巳○○主張為系爭坐落台北縣汐止市
    ○○段1293地號土地所有權人，對系爭土地之應有部分如附
    表所示。系爭土地如附圖所示Ｄ部分（面積20.68 平方公尺
    ）、Ｅ部分（面積85.30 平方公尺），為系爭11號房屋所占
    用，另如附圖所示Ａ部分（面積27.80 平方公尺）、Ｂ部分
    （面積106.28平方公尺）、Ｃ部分（面積1.21平方公尺）則
    為系爭13號房屋所占用，被告甲○○因繼承李溪水而為系爭
    11 號 房屋事實上處分權人，與被告宇○○、乙○○同住其
    內；被告地○○、亥○○○則為系爭13號房屋所有權人，與
    被告天○○、酉○○、戌○○（寮國籍人士，酉○○配偶）
    同住其內等情，業據原告提出與所述相符之土地登記謄本為
    證（本院卷第11至19頁），且有本院依職權調取之系爭11號
    、13號房屋稅籍證明在卷可佐；前開房屋占用土地情形並經
    本院現場勘驗屬實，囑託台北縣汐止地政事務所製作複丈成
    果圖在卷可稽（本院卷第60、61頁），復為被告所不爭執，
    自堪信為真實。
五、按所有人對於無權占有或侵奪其所有物者，得請求返還之；
    各共有人對於第三人，得為共有人全體之利益，請求回復共
    有物，民法第767 條、第821 條分別定有明文。查原告己○○、申○○、未○○、庚○○、戊○○、壬○○、辛○○、
    癸○○、丁○○、卯○○、寅○○、丑○○、子○、辰○○
    、丙○○、巳○○為系爭土地共有人，系爭土地如附圖所示
    Ｄ部分（面積20.68 平方公尺）、Ｅ部分（面積85.30 平方
    公尺），為系爭11號房屋所占用，另如附圖所示Ａ部分（面
    積27.80 平方公尺）、Ｂ部分（面積106.28平方公尺）、Ｃ
    部分（面積1.21平方公尺）則為系爭13號房屋所占用，被告
    甲○○為系爭11號房屋事實上處分權人，系爭11號房屋現為
    被告甲○○、宇○○、乙○○共同占有使用；另被告地○○
    、亥○○○則為系爭13號房屋所有權人，系爭13號房屋現為
    被告地○○、亥○○○、天○○、酉○○、戌○○共同占有
    使用等事實已如前述，兩造間復無債權約定、物權設定作為
    被告占有使用系爭土地之權源，自屬無權占有，是原告己○○、申○○、未○○、庚○○、戊○○、壬○○、辛○○、
    癸○○、丁○○、卯○○、寅○○、丑○○、子○、辰○○
    、丙○○、巳○○訴請：(一)被告甲○○、宇○○、乙○○應
    自坐落系爭土地如附圖所示Ｄ部分（面積20.68 平方公尺）
    、Ｅ部分（面積85.30 平方公尺）之系爭11號房屋遷出，被
    告甲○○應將坐落其上之系爭11號房屋拆除，將占用之土地
    返還原告己○○、申○○、未○○、庚○○、戊○○、壬○○、辛○○、癸○○、丁○○、卯○○、寅○○、丑○○、
    子○、辰○○、丙○○、巳○○及其他全體共有人；(二)被告
    地○○、亥○○○、天○○、酉○○、戌○○應自坐落系爭
    土地如附圖所示Ａ部分（面積27.80 平方公尺）、Ｂ部分（
    面積106.28平方公尺）、Ｃ部分（面積1.21平方公尺）之系
    爭13號房屋遷出，被告地○○、亥○○○應將坐落其上之系
    爭13號房屋拆除，將占用之土地返還己○○、申○○、未○○、庚○○、戊○○、壬○○、辛○○、癸○○、丁○○、
    卯○○、寅○○、丑○○、子○、辰○○、丙○○、巳○○
    及其他全體共有人，均屬有據，自應准許。至被告雖以曾與
    訴外人周江遠就系爭土地訂有租賃契約為辯，惟查：本件起
    訴原告均非訴外人周江遠之繼承人，且被告未能舉證證明周
    江遠就被告占用之系爭土地如附圖所示Ａ、Ｂ、Ｃ、Ｄ、Ｅ
    部分與他共有人間成立分管約定，或係經其他全體共有人之
    同意而為出租，是縱被告主張周江遠出租之事實為真，亦無
    從拘束原告，自不得執為占用系爭土地之合法權源，被告所
    為前開抗辯，自難認有據。
六、按無法律上之原因而受利益，致他人受損害者，應返還其利
    益；不當得利之受領人，依其利益之性質或其他情形不能返
    還者，應償還其價額，民法第179 條、第181 條但書分別定
    有明文。又按無權占用他人之土地，可能獲得相當於租金之
    利益為社會通常之觀念，而土地所有人因此受有相當於租金
    之損害，自得依民法第179 條前段之規定，請求相當於租金
    之不當得利（最高法院61年台上字第1695號判例意旨參照）
    。次按租用基地建築房屋，其租金以不超過土地申報總價額
    年息百分之十為限，土地法第105 條、第97條規定甚明。又
    所謂土地之總價額，土地法施行法第25條規定，依法定地價
    ；而法定地價，依土地法第148 條規定，係為土地所有人依
    該法規定所申報之地價。查系爭土地90年度以後申報地價均
    為每平方公尺8,400 元，有土地登記謄本在卷可參。另經本
    院現場勘驗之結果，被占用之系爭土地坐落汐止市○○路山
    坡處，距路口不遠，系爭11號房屋前臨康浩坑溪、13號房屋
    旁為竹林，2 屋均臨東方桂冠大廈（本院卷第56頁勘驗筆錄
    ），另查系爭11號、13號建物，均為供住家使用之1 層平房
    （見前勘驗筆錄），據被告稱均為50餘年之久之老舊建物，
    稅籍證明所載折舊年數更分別達70年、76年，建物之課稅現
    值則分別為1 萬5,600 元、1 萬3,900 元（本院卷第31、32
    頁），有系爭2 屋稅籍證明在卷可稽之系爭建物，係自53年
    起即有課稅資料之老舊建物及增建（本院卷第178 頁），是
    綜合審酌土地之位置、工商業繁榮程度、被告利用基地之經
    濟價值及所受利益等因素，本院認前開土地租金以申報地價
    年息4%計算為相當，原告主張應以申報地價6%計算，仍嫌過
    高。據上，原告己○○、申○○、未○○、庚○○、戊○○
    、壬○○、辛○○、癸○○、丁○○、卯○○、寅○○、丑
    ○○、子○、辰○○、丙○○、巳○○各按其應有部分，就
    90年11月17日起至95年11月17日止5 年間之不當得利，及95
    年11月18日起至被告甲○○、地○○、亥○○○分別拆除系
    爭11號、13號房屋返還系爭土地之日止，分別請求(1)被告甲○○(2)被告地○○、亥○○○給付如附表所示之金額計算之
    不當得利，均屬有據。逾前開請求金額部分，則不應准許。
七、另查：
  (一)原告己○○、申○○、未○○、庚○○、戊○○、壬○○、
    辛○○、癸○○、丁○○、卯○○、寅○○、丑○○、子○
    、辰○○、丙○○、巳○○請求被告宇○○、乙○○、天○○、酉○○、戌○○給付不當得利部分，因系爭11號房屋處
    分權人為被告甲○○，系爭13號房屋所有權人為被告地○○
    、亥○○○，系爭土地遭占用而受有損害，係因系爭11號、
    13號房屋坐落其上所致，被告宇○○、乙○○、天○○、酉
    ○○、戌○○是否居住屋內，均不影響系爭土地已為系爭11
    號、13號房屋所有權人或處分權人占有之事實，是被告宇○○、乙○○，經被告甲○○同意而居住系爭11號房屋內所受
    使用利益，及被告天○○、酉○○、戌○○經被告地○○、
    亥○○○同意而居住系爭13號房屋內所受使用利益，並非致
    原告受有損害，是前揭原告本於不當得利法律關係，訴請被
    告宇○○、乙○○、天○○、酉○○、戌○○給付不當得利
    ，即屬無據，應予駁回。
  (二)又原告午○○並非系爭土地共有人，有系爭土地登記謄本在
    卷可稽，是其本於民法第767 條、179 條請求被告遷讓及拆
    屋還地、返還不當得利，均屬無據，自應予以駁回。
八、按判決所命之給付，其性質非長期間不能履行或經原告同意
    者，法院得於判決內定相當之履行期間，民事訴訟法第396
    條第1 項定有明文。查原告訴請拆除之系爭房屋，為被告長
    期居住之處所，審酌其因一時覓地搬遷不易，且房屋部分拆
    遷亦須先預為規劃，核其性質非長時間不能履行，原告就履
    行期間亦當庭表示合理期間均可接受（本院96年3 月16日言
    詞辯論筆錄），爰斟酌該實際情況，就被告應拆屋還地部分
    定履行期間為4 個月，以資兼顧。
九、從而，原告己○○、申○○、未○○、庚○○、戊○○、壬○○、辛○○、癸○○、丁○○、卯○○、寅○○、丑○○
    、子○、辰○○、丙○○、巳○○本於前揭原因事實，依民
    法第767 條規定，請求：(一)被告甲○○、宇○○、乙○○應
    自系爭土地如附圖所示Ｄ部分（面積20.68 平方公尺）、Ｅ
    部分（面積85.30 平方公尺）之系爭11號房屋遷出。(二)被告
    甲○○應將前開11號房屋拆除，並將房屋所占用坐落系爭土
    地如附圖所示Ｄ部分（面積20.68 平方公尺）、Ｅ部分（面
    積85.30 平方公尺）土地返還原告己○○、申○○、未○○
    、庚○○、戊○○、壬○○、辛○○、癸○○、丁○○、卯
    ○○、寅○○、丑○○、子○、辰○○、丙○○、巳○○及
    全體共有人。(三)被告天○○、地○○、亥○○○、酉○○、
    戌○○應自坐落台北縣汐止市○○段第1293地號土地如附圖
    所示Ａ部分（面積27.80 平方公尺）、Ｂ部分（面積106.28
    平方公尺）、Ｃ部分（面積1.21平方公尺）之系爭13 號 房
    屋遷出。(四)被告地○○、亥○○○應將前開13號房屋拆除，
    並將房屋所占用坐落系爭土地如附圖所示Ａ部分（面積27.8
    0 平方公尺）、Ｂ部分（面積106.28平方公尺）、Ｃ部分（
    面積1.21平方公尺）土地返還原告己○○、申○○、未○○
    、庚○○、戊○○、壬○○、辛○○、癸○○、丁○○、卯
    ○○、寅○○、丑○○、子○、辰○○、丙○○、巳○○及
    全體共有人；另依不當得利法律關係，訴請被告(一)甲○○(二)
    地○○、亥○○○，應分別給付原告己○○、申○○、未○○、庚○○、戊○○、壬○○、辛○○、癸○○、丁○○、
    卯○○、寅○○、丑○○、子○、辰○○、丙○○、巳○○
    如附表所示之金額，為有理由，應予准許。逾上述部分之請
    求，則為無理由，應予駁回。
十、本件事證已臻明確，其餘兩造主張、陳述暨所提之證據，經
    審酌均與本院前揭判斷不生影響，爰不一一詳予論述，附此
    敘明。
十一、據上論結，原告之訴為一部有理由，一部無理由，依民事
      訴訟法第385 條第1 項前段、第79條、第85條第1 項，判
      決如主文。
中　　華　　民　　國　　96　　年　　3 　　月　　30　　日
                  民事第二庭  法  官  王本源
以上正本證明與原本無異。
如對本判決上訴須於判決送達後20日內向本院提出上訴狀。
中　　華　　民　　國　　96　　年　　4 　　月　　9 　　日
                              書記官  陳淑女
附表（單位：新台幣元）＊依後附計算式乘應有部分比例，元以
下四捨五入
┌────┬────┬──────────────┬──────────────┐
│        │        │        被告甲○○部分      │被告地○○、亥○○○部分    │
│        │        ├───────┬──────┼───────┬──────┤
│        │        │              │11.18.至拆除│              │11.18.至拆除│
│ 姓  名 │應有部分│11.17.- 11.17.│系爭11號房屋│11.17.- 11.17.│系爭13號房屋│
│        │        │              │之日止      │              │之日止      │
├────┼────┼───────┼──────┼───────┼──────┤
│1.己○○│  1/56  │    3179      │    53      │    4059      │    68      │
│        │        │              │            │              │            │
│2.申○○│  1/56  │    3179      │    53      │    4059      │    68      │
│        │        │              │            │              │            │
│3.未○○│  1/56  │    3179      │    53      │    4059      │    68      │
│        │        │              │            │              │            │
│4.庚○○│  1/56  │    3179      │    53      │    4059      │    68      │
│        │        │              │            │              │            │
│5.戊○○│  1/56  │    3179      │    53      │    4059      │    68      │
│        │        │              │            │              │            │
│6.壬○○│  1/16  │   11128      │   185      │   14205      │   237      │
│        │        │              │            │              │            │
│7.辛○○│  1/32  │    5564      │    93      │    7103      │   118      │
│        │        │              │            │              │            │
│8.癸○○│  1/32  │    5564      │    93      │    7103      │   118      │
│        │        │              │            │              │            │
│9.丁○○│  1/56  │    3179      │    53      │    4059      │    68      │
│        │        │              │            │              │            │
│10.卯○○│  1/224 │     795      │    13      │    1015      │    17      │
│        │        │              │            │              │            │
│11.寅○○│  1/224 │     795      │    13      │    1015      │    17      │
│        │        │              │            │              │            │
│12.丑○○│  1/224 │     795      │    13      │    1015      │    17      │
│        │        │              │            │              │            │
│13.子○  │  1/160 │    1113      │    19      │    1421      │    24      │
│        │        │              │            │              │            │
│14.辰○○│  1/40  │    4451      │    74      │    5682      │    95      │
│        │        │              │            │              │            │
│15.丙○○│  1/40  │    4451      │    74      │    5682      │    95      │
│        │        │              │            │              │            │
│16.巳○○│  1/40  │    4451      │    74      │    5682      │    95      │
└────┴────┴───────┴──────┴───────┴──────┘
 計算式
 被告甲○○部分：
 (1)11.17.- 11.17.部分
   8400×（20.68+85.30）×4%×5=178046
 (2)11.18.後按月部分
   8400×（20.68+85.30）×4%÷12=2967
 被告地○○、亥○○○部分
 (1)11.17.- 11.17.部分
   8400×（27.80+106.28+1.21）×4%×5=227287
 (2)11.18.後按月部分
   8400×（27.80+106.28+1.21）×4%÷12=3788
